【裁判字號】    92,台上,2033
【裁判日期】    920919
【裁判案由】    退還保證金
【裁判全文】
最高法院民事判決                              九十二年度台上字第二○三三號
    上  訴  人  安麗日用品股份有限公司
    法定代理人  鄭李錦芬
    訴訟代理人  林 天 財律師
    被 上訴 人  乙○○○
                丙 ○ ○
                甲 ○ ○
右當事人間請求退還保證金事件，上訴人對於中華民國九十二年六月十日台灣高等法
院第二審判決（九十二年度重上字第四八號），提起上訴，本院判決如左：
    主  文
原判決廢棄，發回台灣高等法院。
    理  由
本件上訴人主張：伊於民國八十一年十二月十六日以美商安麗股份有限公司台灣分公
司（下稱安麗公司台灣分公司）名義加入被上訴人之被繼承人張明哲（八十四年十月
十一日死亡）所有之藍鷹高爾夫俱樂部為團體會員（嗣稱伊公司於八十二年間設立，
承受安麗公司台灣分公司之一切資產及營業），繳交入會保證金新台幣（以下同）七
百二十萬元，雙方約定他日伊退會時，張明哲即藍鷹高爾夫俱樂部應無息退還該保證
金。伊日前向藍鷹高爾夫俱樂部表明退會，乃該俱樂部迄未退還保證金，被上訴人為
張明哲之繼承人，應負連帶返還責任等情，爰求為命被上訴人連帶給付七百二十萬元
並加計遲延利息之判決。
被上訴人則以：上訴人與安麗公司台灣分公司非同一主體，且藍鷹高爾夫俱樂部屬百
齡育樂股份有限公司（下稱百齡公司）所有，系爭保證金債權債務關係存在於安麗公
司台灣分公司與百齡公司間，上訴人無權請求伊返還等語，資為抗辯。
原審維持第一審所為上訴人敗訴之判決，駁回其上訴，無非以：查上訴人提出八十一
年十二月十六日繳付保證金七百二十萬元之「保證金保管證」，其內容略謂「一、右
保證金係藍鷹高爾夫俱樂部之入會保證金。二該保證金由本俱樂部保管之。三該保證
金於退會時，本俱樂部無息退還，但該會籍之權利義務自然消失。」，其出具人為「
藍鷹高爾夫俱樂部負責人張明哲」，收執人為「安麗公司台灣分公司」，是依該保管
證所載，系爭保證金係由安麗公司台灣分公司繳予藍鷹高爾夫俱樂部負責人張明哲收
受，該保證金法律關係應存於安麗公司台灣分公司與張明哲間。上訴人雖稱伊與安麗
公司台灣分公司係同一主體，惟其自陳係八十二年間依我國公司法設立，且依行政院
公平交易委員會（下稱公平會）八十三年四月十二日公壹字第六一六七三號函所載
「安麗日用品股份有限公司擬概括承受美商安麗股份有限公司台灣分公司之資產及營
業申請事業結合許可乙案，業經本會八十三年三月三十日第一二九次委員會議決議，
應予許可」等語，堪認安麗公司台灣分公司與上訴人非同一法人，故得請求返還保證
金之債權人應為安麗公司台灣分公司。縱認上訴人已概括承受安麗公司台灣分公司之
資產及營業，惟依民法第二百九十七條規定「債權之讓與，非經讓與人或受讓人通知
債務人，對於債務人不生效力」，上訴人未證明受讓安麗公司台灣分公司之系爭保證
金債權，並已依法通知被上訴人，自仍不得請求被上訴人返還。其請求被上訴人連帶
給付保證金本息，自屬無據，應予駁回等詞，為其判斷之基礎。
惟查民法第三百零五條第一項規定就他人之財產或營業概括承受其資產及負債者，因
對於債權人為承受之通知或公告，而生承擔債務之效力。此項承受如含有債權移轉時
，依民法第二百九十七條第一項之規定，雖亦應由讓與人或受讓人通知債務人始生效
力，惟其通知不過為觀念通知，僅使債務人知有債權移轉之事實即為已足。倘承受人
對於債務人主張概括承受之事實並行使債權時，已足使債務人知有債權移轉之事實者
，自應認為兼有通知之效力。本件上訴人於原審九十二年四月十八日提出之準備狀已
說明其概括承受安麗公司台灣分公司之資產及營業，並向被上訴人請求返還保證金，
原審言詞辯論意旨狀復為相同記載（見原審卷八八、一三四頁），上開書狀並經被上
訴人收受（同上卷八七、一四五頁）。似此，能否謂上訴人就債權移轉之事實未通知
被上訴人，已非無疑。且上訴人與安麗公司台灣分公司經公平會准許結合，上訴人主
張此係二公司之合併等語（見原審卷一一一頁）；倘安麗公司台灣分公司因而消滅，
則依公司法第三百十九條準用同法第七十五條「因合併而消滅之公司，其權利義務，
應由合併後存續或另立公司承受」之規定，上訴人係當然承受安麗公司台灣分公司之
權利義務，公司合併之通知僅為合併公司得否對抗其債權人之問題，此屬公司法之特
別規定，亦應優於上述民法債權讓與規定之適用。從而，系爭保證金如確係由被上訴
人之被繼承人張明哲收取，則上訴人是否不得請求被上訴人連帶給付，殊非無斟酌之
餘地。原審未遑細究，遽為上訴人敗訴之判決，自有可議。上訴論旨，指摘原判決不
當，求予廢棄，非無理由。
據上論結，本件上訴為有理由。依民事訴訟法第四百七十七條第一項、第四百七十八
條第二項，判決如主文。
中      華      民      國    九十二    年      九      月     十九     日
                              最高法院民事第八庭
                                  審判長法官  吳  啟  賓
                                        法官  高  孟  焄
                                        法官  謝  正  勝
                                        法官  蘇  達  志
                                        法官  沈  方  維
      右正本證明與原本無異
                                              書  記  官
中      華      民      國    九十二    年      十      月      八      日


司法院資訊處製作；財團法人民間司法改革基金會備份。
